最　高　行　政　法　院　判　決
　　　　　　　　　　　　　　　　　　 96年度判字第00907號
上　訴　人　甲○○
訴訟代理人　乙○○
被 上訴 人　經濟部智慧財產局
代　表　人　丙○○
參　加　人　丁○○
上列當事人間因新型專利舉發事件，上訴人對於中華民國94年8
月4日臺北高等行政法院93年度訴字第1597號判決，提起上訴，
本院判決如下：
　　主  文
上訴駁回。
上訴審訴訟費用由上訴人負擔。
　　理  由
一、本件參加人於民國88年5月4日以「便條紙結構改良（一）」
    （下稱系爭案）向被上訴人申請新型專利，經其編為第000
    0000號審查，准予專利。公告期滿後，發給新型第159735號
    專利證書。嗣上訴人提出舉發，經被上訴人以92年10月17日
    （92）智專三（一）02016字第09221048810號舉發審定書為
    舉發不成立之處分，上訴人不服，遂循序提起本件行政訴訟
    。
二、本件上訴人在原審起訴意旨略以：上訴人於訴願程序所提呈
    之第00000000號「便條紙結構改良」專利案，其申請日為88
    年3月10日，核准公告日卻在92年6月1日，本件於92年5月9
    日提出舉發時，上訴人尚無從檢索該專利案之存在，然上訴
    人於訴願程序提出該專利案，供訴願機關審酌時，卻遭訴願
    決定機關視為新證據，逕以未經被上訴人審酌，自非訴願機
    關所得審究之範疇，忽略足以影響訴願決定之重要證據，顯
    見被上訴人與訴願決定機關均有違誤之處。次查第00000000
    號專利案的便條紙前端部被裁切成凹、凸曲面與系爭案主張
    的特徵相同，而其前端部的凹、凸曲面的技術是依據第0000
    0000號「便條紙結構（二）」新型專利案（下稱引證一）傾
    斜面改良所得，尤有進者，第00000000號專利案在凹、凸曲
    面上明顯印刷有圖案與系爭案之印刷圖樣，並具有立體廣告
    的位置及功效相同，故第00000000號專利案屬引證一之補強
    證據，依法應加以審酌。又上訴人未於提起舉發時提出第00
    000000號「便條紙結構改良」專利案，並非上訴人之無故拖
    延，依本院86年度判字第1473號判決意旨，上訴人於訴願程
    序提出該專利案，專利主管機關即訴願機關自應予以審酌。
    再者，上訴人於93年4月27日委請司法院及行政院共同指定
    之專責鑑定機構即財團法人台灣經濟發展研究院經智研究所
    ，針對系爭案、第00000000號專利案、舉發證據五之1997年
    發行之亞洲外銷雜誌原本（Made for Export buy in ASIA
  　SPRING 1997）封面及內頁與其實物兩件為比對分析，其鑑
    定結論足證系爭案與第00000000號專利案構成實質相同、申
    請技術已為舉發證據五之雜誌及其實物所揭示。其次，舉發
    證據三、四、五均可證系爭便條紙技術早於參加人申請系爭
    案前即已普遍存在，上訴人亦已提出實物作為證據，而舉發
    證據五其內附便條紙之圖照，上訴人亦已委請晉緯實業股份
    有限公司（下稱晉緯公司）提供證據五之實物樣品2冊。該
    實物樣品上之小天使及小熊圖案及本體形狀結構，完全相同
    於證據五之便條紙圖照之前提下，足證前揭便條紙即為證據
    五所刊登的便條紙結構及圖案。而所提實物係為補強證據五
    之照片證據，屬補強證據，依專利審查基準應加以審查，方
    符法制。則上訴人於申請舉發時所提之證據三、四、五均有
    實物供作引證作為補強證據，訴願決定機關以僅有外觀而無
    揭露具體構造，不具證據能力及證據力，疏未依上訴人之申
    請調查證據，亦未賦予上訴人表示意見之機會，顯有違背法
    令之處。又被上訴人審酌本舉發事件並未將引證一、日本第
    0000000號實用新案（下稱引證二）的技術文獻做相互組合
    判斷，顯有違誤。且按引證一其具有傾斜坡面，引證二具有
    階梯狀之凸出邊，同時在凸出邊上印刷有文字圖樣，引證一
    、二兩文獻特徵之相互組合足以證明系爭案技術是可輕易完
    成且未能增功效。訴願決定指摘原處分就引證一、二組合而
    為審酌乙節，顯有缺公允。至於原處分之審酌係為結論語氣
    ，根本無引證一、二技術組合判斷之實質說明，被上訴人認
    為證據五與前揭實物不具有同一性，理由為證據五具有小天
    使圖案之便條紙下方有一個橢圓形標誌，而該實物則無，故
    否認證據五與該實物之同一性。惟查，證據五之橢圓形標誌
    ，係印於透明塑膠外包裝袋上，而非便條紙之實物上，且該
    實物之背面印有「JIUN WEY INDUSTRIAL CO.,LTD」，足證
    該實物確為晉緯公司出品之便條紙。為此請判決將訴願決定
    及原處分均撤銷，並命被上訴人對系爭案應為舉發成立之處
    分等語。
三、被上訴人則以：查第00000000號專利案與本件舉發階段所提
    原始證據，非同一基礎事實之關連性證據，核屬新證據，並
    無違誤。且第00000000號專利案係上訴人於訴願階段提出，
    並未在被上訴人審定前提出，且未經參加人答辯，被上訴人
    及訴願決定機關將其核屬新證據於法並無不合。查證據五之
    實物樣品係行政訴訟階段提出之證據，並未在原處分審定前
    提出，且未經參加人答辯，被上訴人無法加以審酌。再查原
    處分就舉發理由分別以引證一、二主張系爭案不具新穎性及
    進步性者予以論述，就證據三、四、五述明其因關聯性不足
    、無公開時間之佐證、無具體明確構造揭露等而不具證據力
    ，並綜合論述「系爭案之整體結構未見揭露於證據一、二，
    且無法由證據一、二所揭示之技術組合而成．．．」，已就
    引證一、二之組合而為審酌。況系爭案之整體構造未見於證
    據一、二，即使組合引證一、二亦無法完成系爭案，系爭案
    具「產生多層次三度空間立體效果，使用者若喜歡某小冊之
    造型圖案，即可撕開分成數等份不同造型圖案，截取所需部
    分」之功效增進，自具進步性。按專利法第72條第4項規定
    中「1個月內」雖非為法定不變期間，然上訴人補提證據第
    00000000號專利案係在原處分審定後之訴願階段提出，已超
    出本院86年度判字第1473號判決意旨中被上訴人應受理補提
    證據係在審定前之情形。且由於上訴人訴願階段補提之第00
    000000號專利案，於原舉發證據及舉發理由中皆無述及，參
    加人無從答辯，被上訴人亦無從審究，若被上訴人逕依職權
    調查提出第00000000號專利案，則有訴外裁判之嫌，有失行
    政機關中立之立場。被上訴人原審定時係就證據五雜誌揭示
    之便條紙之圖照審查，並無前揭所提之實物樣品，且該實物
    樣品未經參加人答辯，被上訴人無法加以審酌，財團法人台
    灣經濟發展研究院經智研究所鑑定結果之鑑定對象基礎與原
    處分不同，且專利爭議案件有關技術異同之認定，係屬專利
    專責機關之職權，任何第三人之意見書、鑑定機關之鑑定報
    告均無拘束行政機關之效力等語，資為抗辯。
四、參加人參加意旨略謂：答辯理由同被上訴人。另上訴人所提
    所謂證據五之實品與原來的證據五型錄上面的樣式不同，不
    具證據力等語。
五、原審斟酌全辯論意旨及調查證據結果，以：系爭案申請日為
    88年5月4日，並由被上訴人於89年2月14日審定准予專利，
    是該專利核發有無撤銷之原因，應以核准審定時有效之83年
    1月21日修正公布之專利法為斷。按「稱新型者，謂對物品
    之形狀、構造或裝置之創作或改良。」「新型係運用申請前
    既有之技術或知識，而為熟習該項技術者所能輕易完成且未
    能增進功效時，雖無前項（第1項）所列情事，仍不得依本
    法申請取得新型專利。」系爭專利核准審定時專利法第97條
    、第98條第2項分別定有明文。查引證一即舉發證據一為87
    年6月21日審定公告之第00000000號「便條紙結構（二）」
    新型專利案，引證二即舉發證據二為1997年10月3日發行之
    日本實用新案公報公告之第0000000號實用新案及中譯本，
    引證三即舉發證據三為日本東洋紙工業株式會社發行之廣告
    目錄及便條紙實物1本（含實體照片1張），引證四為市售之
    各式多層式便條紙實物3本（含實體照片1張），引證五即舉
    發證據五為1997年發行之亞洲外銷雜誌。經查，引證一係一
    便條紙結構，其揭示「複數紙張於一周邊黏著聚集成一小冊
    便條紙，由上頁紙至下底頁紙施予斜狀不定角度裁切形成傾
    斜面，並使原造形圖文呈現在傾斜面上的突顯面積增長，而
    產生漸層效果」。其與系爭案相較，兩著雖均由複數紙張於
    一周邊黏著聚集成冊之便條紙，惟引證一由上頁紙至下底頁
    紙施予斜狀不定角度裁切形成傾斜面，並使原造形圖文呈現
    在「傾斜面」上。而系爭案便條紙係在其周緣面適當位置處
    ，預設成各種不同造型圖案，此造型圖案明顯突出於便條紙
    周緣面；利用數層小冊便條紙由上往下疊置組成一便條紙本
    體，兩者之構造特徵不同，並非相同之新型，引證一不能證
    明系爭案不具新穎性。又系爭專利主要以預設各種不同造型
    圖案之數小冊便條紙重疊黏設定位後，產生多層次三度空間
    立體效果，且使用者若喜歡某小冊之造型圖案，即可撕開分
    成數等份不同造型圖案，截取所需部分，相較於引證一，系
    爭專利較多元化、立體化，具有功效之增進，引證一並不能
    證明系爭案不具進步性。次查，引證二係揭露「電話號碼簿
    一側邊設有印刷數字圖樣之階梯狀凸部，以方便使用者依據
    印刷數字之號碼檢索」，但引證二並未揭示系爭案「便條紙
    在周緣面適當位置處，預設成各種不同造型圖案，此造型圖
    案明顯突出便條紙周緣面;利用數層小冊便條紙由上往下疊
    置組成一便條紙本體」之構造特徵，引證二不能證明系爭案
    不具新穎性。而引證二於電話號碼簿一側邊設有印刷數字圖
    樣之階梯狀凸部，僅為電話號碼簿使用人方便檢索，而系爭
    案以預設成各種不同造型圖案之數層小冊便條紙由上往下疊
    置組合黏膠定位後，除可產生一種具有三度空間立體效果外
    ，另使用者若喜歡某小冊之造型圖案，即可撕開分成數等份
    不同造型圖案，截取所需部分。引證二不具有此技術功效，
    亦不能證明系爭案未具有功效之增進。依上所述，系爭案前
    揭結構特徵並未揭露於引證一、引證二，且無法由引證一、
    引證二所揭示之技術組合而成。系爭案可產生多層次三度空
    間立體效果，若喜歡某小冊之造型圖案，即可撕開分成數等
    份不同造型圖案，截取所需部分，可達多元化、立體化、具
    功效之增進。被上訴人於審定書就上述無法由引證一、引證
    二所揭示之技術組合以證明系爭案不具進步性已記載明確，
    核其內容已審酌引證一、引證二之結合仍不能證明系爭案不
    具進步性之論斷，經核並無不合。上訴人主張被上訴人審酌
    本舉發事件根本未將引證一、引證二的技術文獻做相互組合
    判斷，顯有違誤一節，並非可採。再者，引證三之廣告目錄
    ，僅為數紙單張彩色影印資料，並非定期刊物，可以與其他
    資料之不同組合後，再加以重複影印，在無佐證情形下，尚
    難證明其真實性。且該廣告圖樣只有外觀，並無具體、明確
    的構造以與系爭案作比較，自不具證據力。而引證三之實物
    ，並無明確之型號或標示與廣告目錄對應，又無相對應之外
    觀。且該實物背面右上方條碼下方印有made in Korea.2000
    字樣，顯然係西元2000年韓國之產品，與引證三之廣告目錄
    係日本之產品者顯有不符。引證四之實物，其中誠品書店所
    售出之鴨圖便條紙記事本載有89年6月5日日期，晚於系爭案
    之公告日89年4月21日，其餘二便條紙記事本實物均無日期
    記載，不能證明係在系爭案申請前已公開者，均不具證據力
    。引證五所刊登的廣告圖樣只有外觀，無具體、明確的構造
    ，無法與系爭案相較，亦不具證據力。上訴人於審理中雖提
    出晉緯公司提供之實物樣品2冊，主張該實物完全相同於引
    證五，可以補強引證五之證明力等等。但查，上開晉緯公司
    提供之實物樣品2冊，其便條紙記事本之頁內並無藍色色點
    ，與引證五廣告圖樣之便條紙記事本頁內具有藍色色點顯有
    不同，且引證五廣告圖樣便條紙記事本下方並有橢圓形之符
    號，但上開晉緯公司提供之實物樣品2冊均無橢圓形之符號
    ，足見上開實物與引證五之廣告產品非屬相同。上訴人主張
    橢圓形符號之有無，只是外包裝不同云云，亦無可取。且原
    審經由目視比對即可判斷兩者之顯著差異，上訴人再請求傳
    訊晉緯公司之經理陳榮宗以證明該實物有與引證五之廣告產
    品具有同一性，核無必要。因此，上開晉緯公司提供之實物
    樣品2冊既不能與引證五具有同一性，形成關連證據，自不
    能以該實物補強引證五用以證明系爭案不具新穎性或進步性
    。另按上訴人提出舉發時之專利法第72條第4項規定，舉發
    人補提理由及證據，應自舉發之日起1個月內為之。該1個月
    內雖非為法定不變期間，「縱逾期補提證據，如專利主管機
    關尚未處理完畢時，仍應就補提之證據為實體上之審酌，不
    得因其逾期補提而不予受理」（本院86年度判字第1473號判
    決參照），但如於舉發審定後再提出之舉發證據，除與已提
    出之舉發證據具有同一性而可作為補強證據外，其餘之新證
    據係屬得否另案舉發之問題，尚無從於本件加以審究，此係
    專利法關於舉發理由及證據之特別規定，自應優先適用，此
    與行政法院於撤銷訴訟，應依職權調查證據，係屬二事。上
    訴人於訴願中所提00000000號「便條紙結構改良」，雖因被
    上訴人審查期間較久，上訴人於訴願期間始得提出，但上訴
    人並非用以補強原有已提出引證案之證明力，而係主張以00
    000000號「便條紙結構改良」專利案之結構特徵作為系爭案
    不具新穎性及進步性之論據，屬審定後新提出獨立證據，依
    前揭說明，係屬得否另案舉發問題，尚無從於本件加以審究
    。則訴願決定機關於說明理由後，認已無再由上訴人於訴願
    時到會陳述意見之必要，亦不能指為違法。上訴人主張訴願
    中所提00000000號「便條紙結構改良」專利案係補強證據，
    應予實質審查，訴願決定機關未准其陳述意見，於法有違一
    節，尚非可採。又上訴人委託財團法人台灣經濟發展研究院
    經智研究所，針對系爭案、第00000000號專利案、舉發證據
    五之1997年發行之亞洲外銷雜誌原本（Made for Export buy
    in ASIA　SPRING 1997）封面及內頁與其實物兩件為比對分
    析，該鑑定報告係就第00000000號專利案與系爭案作比較，
    而第00000000號專利案並非本件應審究之引證案，自不能以
    該鑑定結論作為本件判斷之論據。另引證五之亞洲外銷雜誌
    原本所刊登廣告產品與上訴人所提晉緯公司提供之實物樣品
    2冊不具有同一性，不能形成關連證據。該鑑定報告將該實
    物誤認係同一產品，進而認為具有相同之結構與外觀，該部
    分所作成之鑑定結論自非正確，當無可採。綜上所述，上述
    引證案均不足以證明系爭案不具新穎性或進步性，從而被上
    訴人據此認上訴人舉發為無理由，而為舉發不成立之處分，
    於法並無不合，訴願決定予以維持，亦屬妥適。上訴人聲請
    撤銷訴願決定及原處分，並請求被上訴人應為舉發成立之處
    分，為無理由，應予駁回等由。資為其判決之論據。
六、本院按：「舉發人補提理由及證據，應自舉發之日起一個月
    內為之。」固為當時專利法第72條第4項所明定，新型專利
    ，依同法第105條亦有準用之規定。惟查上開專利法第72條
    第4項所稱「一個月內」之限期，係為防止舉發人無故拖延
    而設，尚非法定不變期間，故舉發人縱然逾期補提證據，如
    專利主管機關尚未處理完畢時，仍應就其補提之證據為實體
    上之審酌，不得因其逾期補提而不予受理。為本院86年度判
    字第1473號判決意旨揭示在案。依此判決意旨，該項規定雖
    非法定不變期間，專利主管機關於審定之前，舉發人補提之
    理由及證據，固應予以受理；然一旦已就審查當時提出之理
    由及證據而為審定後，自不容舉發人於行政救濟程序中另行
    提出新證據。查本件上訴人於訴願程序所提出之第00000000
    號「便條紙結構改良」專利案，已在被上訴人審查完畢作成
    舉發不成立之審定書之後，且並非用以補強原有已提出引證
    案之證明力，而係主張以第00000000號「便條紙結構改良」
    專利案之結構特徵作為系爭案不具新穎性及進步性之論據，
    屬審定後新提出獨立證據，依前揭說明，係屬得否另案舉發
    問題，尚無從於本件加以審究。業經原判決於判決理由中敘
    明甚詳，核與本院86年度判字第1473號判決意旨並無不合。
    上訴意旨謂：第00000000號「便條紙結構改良」專利案申請
    日為88年3月10日，核准公告日卻在92年6月1日，本件於92
    年5月9日提出舉發時，上訴人尚無從檢索該專利案之存在，
    而上訴人於訴願程序提出該專利案，供訴願決定機關審酌，
    可知，上訴人未於提起舉發時提出該專利案，並非上訴人之
    無故拖延，依本院86年度判字第1473號判決意旨，上訴人於
    訴願程序提出該專利案，專利主管機關即訴願機關自應予以
    審酌。故原判決認定第00000000號專利案並非本件應審究之
    引證案，顯有判決不適用本院86年度判字第1473號判決或適
    用不當之違背法令云云。依上開說明，顯屬誤解而無足取。
    次查晉緯公司提供之實物樣品2冊，其便條紙記事本之頁內
    並無藍色色點，與引證五廣告圖樣之便條紙記事本頁內具有
    藍色色點顯有不同，且引證五廣告圖樣便條紙記事本下方並
    有橢圓形之符號，但上開晉緯公司提供之實物樣品2冊均無
    橢圓形之符號，足見上開實物與引證五之廣告產品非屬相同
    。上訴人主張橢圓形符號之有無，只是外包裝不同云云，亦
    無可取。且原審經由目視比對即可判斷兩者之顯著差異，上
    訴人再請求傳訊晉緯公司之經理陳榮宗以證明該實物有與引
    證五之廣告產品具有同一性，核無必要等由，亦據原判決敘
    明所憑之證據及得心證之事由，並對上訴人之主張為不可採
    及無傳訊證人之必要，詳予指駁在案，經核與證據及論理法
    則均無違。上訴人仍對此加以爭執，認原審未依其聲請傳訊
    證人，原判決有理由不備之違背法令情事云云，無非係對原
    審取捨證據認定事實之職權行使，聲明不服，自難謂原判決
    有理由不備之違誤。末查上訴人委託財團法人台灣經濟發展
    研究院經智研究所，針對系爭案、第00000000號專利案、舉
    發證據五之1997年發行之亞洲外銷雜誌原本（Made for Ex-
    port buy in ASIA　SPRING 1997）封面及內頁與其實物兩
    件為比對分析，該鑑定報告係就第00000000號專利案與系爭
    案作比較，而第00000000號專利案並非本件應審究之引證案
    ，自不能以該鑑定結論作為本件判斷之論據。另引證五之亞
    洲外銷雜誌原本所刊登廣告產品與上訴人所提晉緯公司提供
    之實物樣品2冊不具有同一性，不能形成關聯證據。均已如
    上所述，故該鑑定報告將該實物誤認係同一產品，進而認為
    具有相同之結構與外觀，該部分所作成之鑑定結論自非正確
    ，當無可採。亦經原判決指明在案，上訴意旨復以：財團法
    人台灣經濟發展研究院經智研究所完成之鑑定結果，系爭專
    利權與第00000000號專利案之專利權構成實質相同，第0000
    0000號專利案足以證明系爭專利不具新穎性，系爭專利申請
    技術已為舉發證據五之雜誌及其實物所揭示，原判決顯有判
    決不適用法規或適用不當及判決不備理由之違法等語，據為
    上訴理由，揆諸上開說明，自無可採。綜上；原審斟酌全辯
    論意旨及調查證據之結果，將原決定及原處分均予維持，駁
    回上訴人之訴，核無違誤。上訴論旨，指摘原判決違誤，求
    予廢棄，難認有理由，應予駁回。
七、據上論結，本件上訴為無理由，爰依行政訴訟法第255條第1
    項、第98條第3項前段，判決如主文。
中　　華　　民　　國　　96　　年　　5　　 月　　24　　日
                  第一庭審判長法  官　高　啟　燦
                              法  官  黃　璽　君
                              法  官　廖　宏　明
                              法  官　楊　惠　欽
                              法  官　林　樹　埔
以  上  正  本  證  明  與  原  本  無  異
中　　華　　民　　國　　96　　年　　5　　 月　　25　　日
　　　　　　　　　　　　　　　書記官　彭　秀　玲
